---
title: "Modelos - Punto Extra"
lang: es
author: "Marcelino"
date: today
format:
  html:
    code-fold: true
    number-sections: true
    toc: true
    toc-depth: 3
    page-layout: full
    embed-resources: true
  pdf: 
    toc: true
    toc-depth: 3
    page-layout: full
    embed-resources: true
execute:
  cache: true
---

# Intrucciones

Considera dos variables $X$ y $Y$ con distribución exponencial donde una tiene valor esperado que sea el doble del valor esperado de la otra (tú decides el parámetro).

1.  Escoge al menos 5 tipos de cópulas para modelar la dependencia entre ellas, para cada cópula escoge parámetros que reflejen una dependencia negativa y una dependencia positiva (en total tendrás 10 modelos). Para cada uno de los 10 modelos:
    a.  Muestra la función de distribución conjunta de $X$ y $Y$ (la fórmula).
    b.  Grafica la función de densidad conjunta de $X$ y $Y$.
    c.  Varianza de $X$, $Y$ y $X + Y$.
    d.  Desviación estándar de $X$, $Y$ y $X + Y$.
    e.  Cuantil al 95% de $X$, $Y$ y $X + Y$.
    f.  Valor esperado condicional de la cola al 95% de $X$, $Y$ y $X + Y$.

2.  Repite el inciso anterior; pero ahora considera que $X$ y $Y$ tienen distribución pareto donde una tiene valor esperado que sea el doble del valor esperado de la otra (tú decides los parámetros).

# Solución

## Caso Exponencial

Tenemos las siguientes variables aleatorias:

$$X\sim \textbf{Exp}(\lambda)$$

$$Y\sim \textbf{Exp}(2\lambda)$$

donde $F_{x}(x)=1-e^{-\lambda x}$ y $F_{y}(y)=1-e^{-2\lambda y}$

```{r, echo=TRUE, message=FALSE, warning=FALSE, cache=FALSE}
library(copula)
library(lattice)
library(plotly)
source("codigo.R")

# Exponential distribution for both marginals
lambda <- 1
# Parameters for the marginals
# You can adjust these parameters as needed
params1 <- lambda # Rate for the first exponential distribution
params2 <- 2*lambda # Rate for the second exponential distribution

```

### Cópula Gaussiana

$$C(u,v)=\Phi_{2}(\Phi^{-1}(u),\Phi^{-1}(v), \rho)$$

donde $\Phi_{2}$ es la función de distribución conjunta de una distribución normal bivariada con media cero y varianza uno y correlación $\rho$ (esta determinará la relación negativa o positiva de las variables); y $\Phi$ es la función de distribución de una distribución normal estándar.


#### Función de distribución conjunta

$$H(x, y) = \Phi_{2}\left(\Phi^{-1}(1 - e^{-\lambda x}), \Phi^{-1}(1 - e^{-2\lambda y}); \rho \right)$$

#### Función de densidad conjunta

```{r,message=FALSE, warning=FALSE, cache=FALSE}
library(copula)

rho =.9

# Definir cópula gaussiana
myCopulaP1 <- normalCopula(rho, dim = 2)
myCopulaN1 <- normalCopula(-rho, dim = 2)

# Generar muestras de la cópula
seed <-191654
n=10000
set.seed(seed)
samples <- rCopula(n, myCopulaP1) # caso positivo
samples2 <- rCopula(n, myCopulaN1) # caso negativo

# Convertir las muestras a distribuciones exponenciales

## caso positivo
samples[,1] <- qexp(samples[,1], rate = params1)
samples[,2] <- qexp(samples[,2], rate = params2)

## caso negativo
samples2[,1] <- qexp(samples2[,1], rate = params1)
samples2[,2] <- qexp(samples2[,2], rate = params2)


library(ks)

# Estimación de la densidad
dens <- kde(as.matrix(samples)) # caso positivo
dens2 <- kde(as.matrix(samples2)) # caso negativo

library(plotly)

# Convertir la estimación de densidad a un formato adecuado

## caso positivo
x <- dens$eval.points[[1]] 
y <- dens$eval.points[[2]]
z <- matrix(dens$estimate, nrow = length(x), ncol = length(y))
## caso negativo
x2 <- dens2$eval.points[[1]] 
y2 <- dens2$eval.points[[2]]
z2 <- matrix(dens2$estimate, nrow = length(x2), ncol = length(y2))


```


##### Caso Positivo

```{r}
## caso positivo
persp(x, y, z, theta = 30, phi = 30, expand = 0.5, col = "lightblue",
      xlab = "X", ylab = "Y", zlab = "Z")
```

##### Caso Negativo

```{r}
persp(x2, y2, z2, theta = 30, phi = 30, expand = 0.5, col = "salmon",
      xlab = "X", ylab = "Y", zlab = "Z")
```

#### 2D
```{r}
graficaDependenciaCopulas2D(myCopulaP1, myCopulaN1)
```

#### Resultados

Para obtener los resultados de las estadísticas pedidas se generó una muestra de 1000000 observaciones de la cópula y se calcularon las estadísticas para cada una de las variables aleatorias $X$ y $Y$ y para la suma de ambas $X+Y$. Cabe resaltar que como sí conocemos muy bien las variables aleatorias $X$ y $Y$, las estadísticas de estas fueron calculadas de manera analítica. Por último, es importante destacar que el error medio para todos los cálculos simulados es de aproximadamente .005 siendo conservadores en el cálculo y usando un resultado del método Delta no paramétrico.

```{r samples1}
library(kableExtra)
samples1 <- simulacionSamples(myCopulaP1,myCopulaN1, 1000000)

list_tablas1<-imprimirResultadosTabla(samples1[[1]], samples1[[2]])
```



##### Caso Positivo

```{r, cache=FALSE}
library(kableExtra)
list_tablas1[[2]]
```

##### Caso Negativo

```{r, cache=FALSE}
library(kableExtra)
list_tablas1[[1]]
```


### Cópula t-Student

$$C(u,v)=\textbf{t}_{\nu}(\textbf{t}_{\nu}^{-1}(u),\textbf{t}_{\nu}^{-1}(v); \rho)$$

donde $\textbf{t}_{\nu}(;\rho)$ es la función de distribución conjunta de una distribución t-Student bivariada estandarizada y con correlación $\rho$ (esta determinará la relación negativa o positiva de las variables); y $\textbf{t}_{\nu}$ es la función de distribución de una distribución univaria t-Student.

#### Función de distribución conjunta

$$H(x, y) = \textbf{t}_{\nu}(\textbf{t}_{\nu}^{-1}(1 - e^{-\lambda x}), \textbf{t}_{\nu}^{-1}(1 - e^{-2\lambda y}); \rho)$$


#### Función de densidad conjunta

```{r, cache=FALSE}

# Parámetros de la cópula y las distribuciones marginales
rho = 0.9
df = 4 # Grados de libertad para la cópula t de Student

# Definir cópulas t de Student
myCopulaP2 <- tCopula(rho, dim = 2, df = df)
myCopulaN2 <- tCopula(-rho, dim = 2, df = df)

# Generar muestras de la cópula
set.seed(seed)
samples <- rCopula(n, myCopulaP2) # caso positivo
samples2 <- rCopula(n, myCopulaN2) # caso negativo

# Convertir las muestras a distribuciones exponenciales

## caso positivo
samples[,1] <- qexp(samples[,1], rate = params1)
samples[,2] <- qexp(samples[,2], rate = params2)

## caso negativo
samples2[,1] <- qexp(samples2[,1], rate = params1)
samples2[,2] <- qexp(samples2[,2], rate = params2)


library(ks)

# Estimación de la densidad
dens <- kde(as.matrix(samples)) # caso positivo
dens2 <- kde(as.matrix(samples2)) # caso negativo

library(plotly)

# Convertir la estimación de densidad a un formato adecuado

## caso positivo
x <- dens$eval.points[[1]] 
y <- dens$eval.points[[2]]
z <- matrix(dens$estimate, nrow = length(x), ncol = length(y))
## caso negativo
x2 <- dens2$eval.points[[1]] 
y2 <- dens2$eval.points[[2]]
z2 <- matrix(dens2$estimate, nrow = length(x2), ncol = length(y2))


# Crear gráficos interactivos con plotly
p3 <- plot_ly(x = ~x, y = ~y, z = ~z) %>% add_surface()
p4 <- plot_ly(x = ~x2, y = ~y2, z = ~z2) %>% add_surface()
```

##### Caso Positivo

```{r}
## caso positivo
persp(x, y, z, theta = 30, phi = 30, expand = 0.5, col = "lightblue",
      xlab = "X", ylab = "Y", zlab = "Z")
```

##### Caso Negativo

```{r}
persp(x2, y2, z2, theta = 30, phi = 30, expand = 0.5, col = "salmon",
      xlab = "X", ylab = "Y", zlab = "Z")
```

#### 2D
```{r}
graficaDependenciaCopulas2D(myCopulaP2, myCopulaN2)
```

#### Resultados

Para obtener los resultados de las estadísticas pedidas se generó una muestra de 1000000 observaciones de la cópula y se calcularon las estadísticas para cada una de las variables aleatorias $X$ y $Y$ y para la suma de ambas $X+Y$. Cabe resaltar que como sí conocemos muy bien las variables aleatorias $X$ y $Y$, las estadísticas de estas fueron calculadas de manera analítica.

```{r samples2}
library(kableExtra)
samples2 <- simulacionSamples(myCopulaP2,myCopulaN2, 1000000)

list_tablas2<-imprimirResultadosTabla(samples2[[1]], samples2[[2]])
```



##### Caso Positivo

```{r}
library(kableExtra)
list_tablas2[[2]]
```

##### Caso Negativo

```{r}
library(kableExtra)
list_tablas2[[1]]
```


### Arquimediana Clayton

$$C(u,v)=\phi^{-1}(\phi(u)+\phi(v))$$ 

donde $\phi(u)=\frac{1}{\theta}\left(t^{-\theta}-1\right)$

#### Función de distribución conjunta

$$H(x, y) = \max \left\{ \left((1 - e^{-\lambda x})^{-\theta} + (1 - e^{-2\lambda y})^{-\theta} - 1\right)^{-1/\theta}, 0 \right\}$$

#### Función de densidad conjunta

```{r}
# Definir parámetros de la cópula de Clayton
theta1 = 2 #  dependencia positiva
theta2 = -.9 #  dependencia negativa

# Definir cópulas de Clayton
myCopulaP3 <- claytonCopula(theta1, dim = 2)
myCopulaN3 <- claytonCopula(theta2, dim = 2)

grafCopula3 <- graficaDensidadCopulas(myCopulaP3,myCopulaN3)
```

##### Caso Positivo

```{r}
grafCopula3[[1]]
```


##### Caso Negativo

```{r}
grafCopula3[[2]]
```

#### 2D
```{r}
graficaDependenciaCopulas2D(myCopulaP3, myCopulaN3)
```

#### Resultados

Para obtener los resultados de las estadísticas pedidas se generó una muestra de 1000000 observaciones de la cópula y se calcularon las estadísticas para cada una de las variables aleatorias $X$ y $Y$ y para la suma de ambas $X+Y$. Cabe resaltar que como sí conocemos muy bien las variables aleatorias $X$ y $Y$, las estadísticas de estas fueron calculadas de manera analítica.

```{r samples3}
library(kableExtra)
samples3 <- simulacionSamples(myCopulaP3,myCopulaN3, 1000000)

list_tablas3<-imprimirResultadosTabla(samples3[[1]], samples3[[2]])
```



##### Caso Positivo

```{r}
library(kableExtra)
list_tablas3[[2]]
```

##### Caso Negativo

```{r}
library(kableExtra)
list_tablas3[[1]]
```

### Arquimediana Frank

$$C(u,v)=\phi^{-1}(\phi(u)+\phi(v))$$ 

donde $\phi(u)=-\ln\frac{e^{-\theta u}-1}{e^{-\theta }-1}$

#### Función de distribución conjunta


$$H(x, y) = -\frac{1}{\theta} \ln \left( 1 + \frac{(e^{-\theta (1 - e^{-\lambda x})} - 1)(e^{-\theta (1 - e^{-2\lambda y})} - 1)}{e^{-\theta} - 1} \right)$$

#### Función de densidad conjunta

```{r}

theta1 = 10 #  dependencia positiva
theta2 = -15 #  dependencia negativa

# Definir cópulas de Clayton
myCopulaP4 <- frankCopula(theta1, dim = 2)
myCopulaN4 <- frankCopula(theta2, dim = 2)

grafCopula4 <- graficaDensidadCopulas(myCopulaP4,myCopulaN4)

```

##### Caso Positivo

```{r}
grafCopula4[[1]]
```


##### Caso Negativo

```{r}
grafCopula4[[2]]
```

#### 2D
```{r}
graficaDependenciaCopulas2D(myCopulaP4, myCopulaN4)
```

#### Resultados

Para obtener los resultados de las estadísticas pedidas se generó una muestra de 1000000 observaciones de la cópula y se calcularon las estadísticas para cada una de las variables aleatorias $X$ y $Y$ y para la suma de ambas $X+Y$. Cabe resaltar que como sí conocemos muy bien las variables aleatorias $X$ y $Y$, las estadísticas de estas fueron calculadas de manera analítica.

```{r samples4}
library(kableExtra)
samples4 <- simulacionSamples(myCopulaP4,myCopulaN4, 1000000)

list_tablas4<-imprimirResultadosTabla(samples4[[1]], samples4[[2]])
```



##### Caso Positivo

```{r}
library(kableExtra)
list_tablas4[[2]]
```

##### Caso Negativo

```{r}
library(kableExtra)
list_tablas4[[1]]
```

### Arquimediana Ali-Mikhail-Haq (AMH)

$$C(u,v)=\phi^{-1}(\phi(u)+\phi(v))$$ 

donde $\phi(u)=\ln\frac{1-\theta(1-u)}{u}$

#### Función de distribución conjunta

$$H(x, y) =\frac{(1 - e^{-\lambda x})(1 - e^{-2\lambda y})}{1 - \theta (e^{-\lambda x})((e^{-2\lambda y}))} $$


#### Función de densidad conjunta

```{r}

theta1 = 1 #  dependencia positiva
theta2 = -1 #  dependencia negativa

# Definir cópulas de Clayton
myCopulaP5 <- amhCopula(theta1, dim = 2)
myCopulaN5 <- amhCopula(theta2, dim = 2)

grafCopula5 <- graficaDensidadCopulas(myCopulaP5,myCopulaN5)

```

##### Caso Positivo

```{r}
grafCopula5[[1]]
```


##### Caso Negativo

```{r}
grafCopula5[[2]]
```

#### 2D
```{r}
graficaDependenciaCopulas2D(myCopulaP5, myCopulaN5)
```

#### Resultados

Para obtener los resultados de las estadísticas pedidas se generó una muestra de 1000000 observaciones de la cópula y se calcularon las estadísticas para cada una de las variables aleatorias $X$ y $Y$ y para la suma de ambas $X+Y$. Cabe resaltar que como sí conocemos muy bien las variables aleatorias $X$ y $Y$, las estadísticas de estas fueron calculadas de manera analítica.

```{r samples5}
library(kableExtra)
samples5 <- simulacionSamples(myCopulaP5,myCopulaN5, 1000000)

list_tablas5<-imprimirResultadosTabla(samples5[[1]], samples5[[2]])
```



##### Caso Positivo

```{r}
library(kableExtra)
list_tablas5[[2]]
```

##### Caso Negativo

```{r}
library(kableExtra)
list_tablas5[[1]]
```

## Caso Pareto

Tenemos las siguientes variables aleatorias:

$$X\sim \textbf{Pareto}(\alpha, 2\nu)$$

$$Y\sim \textbf{Pareto}(\alpha, \nu)$$

donde $F_{x}(x)=1-\left(\frac{2\nu}{x+2\nu}\right)^{\alpha}$ y $F_{y}(y)=1-\left(\frac{\nu}{y+\nu}\right)^{\alpha}$

```{r}
library(actuar)
# Params of a pareto
nu <- 1
pareto_params1 <- 2*nu 
pareto_params2 <- nu 

alpha <- 3
```

### Cópula Gaussiana

$$C(u,v)=\Phi_{2}(\Phi^{-1}(u),\Phi^{-1}(v))$$

#### Función de distribución conjunta

$$H(x, y) = \Phi_{2}\left(\Phi^{-1}\left(1-\left(\frac{2\nu}{x+2\nu}\right)^{\alpha}\right), \Phi^{-1}\left(1-\left(\frac{\nu}{y+\nu}\right)^{\alpha}\right); \rho \right)$$

#### Función de densidad conjunta

```{r}
rho =.9

# Definir cópula gaussiana
myCopulaP1 <- normalCopula(rho, dim = 2)
myCopulaN1 <- normalCopula(-rho, dim = 2)

pgrafCopula1 <- graficaDensidadCopulas2(myCopulaP1,myCopulaN1)
```

##### Caso Positivo
```{r}

pgrafCopula1[[1]] 
```

##### Caso Negativo
```{r}
pgrafCopula1[[2]]
```

#### 2D
```{r}
graficaDependenciaCopulas2D2(myCopulaP1, myCopulaN1)
```

#### Resultados

Para obtener los resultados de las estadísticas pedidas se generó una muestra de 1000000 observaciones de la cópula y se calcularon las estadísticas para cada una de las variables aleatorias $X$ y $Y$ y para la suma de ambas $X+Y$. Cabe resaltar que como sí conocemos muy bien las variables aleatorias $X$ y $Y$, las estadísticas de estas fueron calculadas de manera analítica.

```{r samples6}
library(kableExtra)
samples6 <- simulacionSamples2(myCopulaP1,myCopulaN1, 1000000)

list_tablas6<-imprimirResultadosTabla2(samples6[[1]], samples6[[2]])
```



##### Caso Positivo

```{r}
library(kableExtra)
list_tablas6[[2]]
```

##### Caso Negativo

```{r}
library(kableExtra)
list_tablas6[[1]]
```

### Cópula t-Student

$$C(u,v)=\textbf{t}_{\nu}(\textbf{t}_{\nu}^{-1}(u),\textbf{t}_{\nu}^{-1}(v); \rho)$$

donde $\textbf{t}_{\nu}(;\rho)$ es la función de distribución conjunta de una distribución t-Student bivariada estandarizada y con correlación $\rho$ (esta determinará la relación negativa o positiva de las variables); y $\textbf{t}_{\nu}$ es la función de distribución de una distribución univaria t-Student.

#### Función de distribución conjunta

$$H(x, y) = \textbf{t}_{\nu}\left(\textbf{t}_{\nu}^{-1}(1-\left(\frac{2\nu}{x+2\nu}\right)^{\alpha}), \textbf{t}_{\nu}^{-1}(1-\left(\frac{\nu}{y+\nu}\right)^{\alpha}); \rho \right)$$

#### Función de densidad conjunta

```{r}
# Parámetros de la cópula y las distribuciones marginales
rho = 0.9
df = 4 
# Definir cópulas t de Student
myCopulaP2 <- tCopula(rho, dim = 2, df = df)
myCopulaN2 <- tCopula(-rho, dim = 2, df = df)

pgrafCopula2 <- graficaDensidadCopulas2(myCopulaP2,myCopulaN2)
```

##### Caso Positivo
```{r}
pgrafCopula2[[1]] 
```

##### Caso Negativo
```{r}
pgrafCopula2[[2]]
```

#### 2D
```{r}
graficaDependenciaCopulas2D2(myCopulaP2, myCopulaN2)
```

#### Resultados

Para obtener los resultados de las estadísticas pedidas se generó una muestra de 1000000 observaciones de la cópula y se calcularon las estadísticas para cada una de las variables aleatorias $X$ y $Y$ y para la suma de ambas $X+Y$. Cabe resaltar que como sí conocemos muy bien las variables aleatorias $X$ y $Y$, las estadísticas de estas fueron calculadas de manera analítica.

```{r samples7}
library(kableExtra)
samples7 <- simulacionSamples2(myCopulaP2,myCopulaN2, 1000000)

list_tablas7<-imprimirResultadosTabla2(samples7[[1]], samples7[[2]])
```



##### Caso Positivo

```{r}
library(kableExtra)
list_tablas7[[2]]
```

##### Caso Negativo

```{r}
library(kableExtra)
list_tablas7[[1]]
```

### Arquimediana clayton

$$C(u,v)=\phi^{-1}(\phi(u)+\phi(v))$$ 

donde $\phi(u)=\frac{1}{\theta}\left(t^{-\theta}-1\right)$

#### Función de distribución conjunta

$$H(x, y) = \max \left\{\left( \left(1-\left(\frac{2\nu}{x+2\nu}\right)^{\alpha}\right)^{-\theta} + \left(1-\left(\frac{\nu}{y+\nu}\right)^{\alpha}\right)^{-\theta} - 1\right)^{-1/\theta}, 0 \right\}$$

#### Función de densidad conjunta

```{r}
# Definir parámetros de la cópula de Clayton
theta1 = 2 #  dependencia positiva
theta2 = -.9 #  dependencia negativa

# Definir cópulas de Clayton
myCopulaP3 <- claytonCopula(theta1, dim = 2)
myCopulaN3 <- claytonCopula(theta2, dim = 2)

pgrafCopula3 <- graficaDensidadCopulas2(myCopulaP3,myCopulaN3)
```

##### Caso Positivo
```{r}
pgrafCopula3[[1]] 
```

##### Caso Negativo
```{r}
pgrafCopula3[[2]]
```

#### 2D
```{r}
graficaDependenciaCopulas2D2(myCopulaP3, myCopulaN3)
```

#### Resultados

Para obtener los resultados de las estadísticas pedidas se generó una muestra de 1000000 observaciones de la cópula y se calcularon las estadísticas para cada una de las variables aleatorias $X$ y $Y$ y para la suma de ambas $X+Y$. Cabe resaltar que como sí conocemos muy bien las variables aleatorias $X$ y $Y$, las estadísticas de estas fueron calculadas de manera analítica.

```{r samples8}
library(kableExtra)
samples8 <- simulacionSamples2(myCopulaP3,myCopulaN3, 1000000)

list_tablas8<-imprimirResultadosTabla2(samples8[[1]], samples8[[2]])
```



##### Caso Positivo

```{r}
library(kableExtra)
list_tablas8[[2]]
```

##### Caso Negativo

```{r}
library(kableExtra)
list_tablas8[[1]]
```

### Arquimediana Frank

$$C(u,v)=\phi^{-1}(\phi(u)+\phi(v))$$ 

donde $\phi(u)=-\ln\frac{e^{-\theta u}-1}{e^{-\theta }-1}$

#### Función de distribución conjunta

$$H(x, y) = -\frac{1}{\theta} \ln \left( 1 + \frac{\left(e^{-\theta \left(1-\left(\frac{2\nu}{x+2\nu}\right)^{\alpha}\right)} - 1\right)\left(e^{-\theta \left(1-\left(\frac{\nu}{y+\nu}\right)^{\alpha}\right)} - 1\right)}{e^{-\theta} - 1} \right)$$

#### Función de densidad conjunta

```{r}
theta1 = 10 #  dependencia positiva
theta2 = -15 #  dependencia negativa

# Definir cópulas de Clayton
myCopulaP4 <- frankCopula(theta1, dim = 2)
myCopulaN4 <- frankCopula(theta2, dim = 2)

pgrafCopula4 <- graficaDensidadCopulas2(myCopulaP4,myCopulaN4)
```

##### Caso Positivo
```{r}
pgrafCopula4[[1]] 
```

##### Caso Negativo
```{r}
pgrafCopula4[[2]]
```

#### 2D
```{r}
graficaDependenciaCopulas2D2(myCopulaP4, myCopulaN4)
```

#### Resultados

Para obtener los resultados de las estadísticas pedidas se generó una muestra de 1000000 observaciones de la cópula y se calcularon las estadísticas para cada una de las variables aleatorias $X$ y $Y$ y para la suma de ambas $X+Y$. Cabe resaltar que como sí conocemos muy bien las variables aleatorias $X$ y $Y$, las estadísticas de estas fueron calculadas de manera analítica.

```{r samples9}
library(kableExtra)
samples9 <- simulacionSamples2(myCopulaP4,myCopulaN4, 1000000)

list_tablas9<-imprimirResultadosTabla2(samples9[[1]], samples9[[2]])
```



##### Caso Positivo

```{r}
library(kableExtra)
list_tablas9[[2]]
```

##### Caso Negativo

```{r}
library(kableExtra)
list_tablas9[[1]]
```

### Arquimediana Ali-Mikhail-Haq (AMH)

$$C(u,v)=\phi^{-1}(\phi(u)+\phi(v))$$ 

donde $\phi(u)=\ln\frac{1-\theta(1-u)}{u}$

#### Función de distribución conjunta

$$H(x, y) =\frac{\left(1-\left(\frac{2\nu}{x+2\nu}\right)^{\alpha}\right)\left(1-\left(\frac{\nu}{y+\nu}\right)^{\alpha}\right)}{1 - \theta \left(\frac{2\nu}{x+2\nu}\right)^{\alpha}\left(\frac{\nu}{y+\nu}\right)^{\alpha}} $$

#### Función de densidad conjunta

```{r}
theta1 = 1 #  dependencia positiva
theta2 = -1 #  dependencia negativa

# Definir cópulas de Clayton
myCopulaP5 <- amhCopula(theta1, dim = 2)
myCopulaN5 <- amhCopula(theta2, dim = 2)

pgrafCopula5 <- graficaDensidadCopulas2(myCopulaP5,myCopulaN5)
```

##### Caso Positivo
```{r}
pgrafCopula5[[1]] 
```

##### Caso Negativo
```{r}
pgrafCopula5[[2]]
```

#### 2D
```{r}
graficaDependenciaCopulas2D2(myCopulaP5, myCopulaN5)
```

#### Resultados

Para obtener los resultados de las estadísticas pedidas se generó una muestra de 1000000 observaciones de la cópula y se calcularon las estadísticas para cada una de las variables aleatorias $X$ y $Y$ y para la suma de ambas $X+Y$. Cabe resaltar que como sí conocemos muy bien las variables aleatorias $X$ y $Y$, las estadísticas de estas fueron calculadas de manera analítica.

```{r samples10}
library(kableExtra)
samples10 <- simulacionSamples2(myCopulaP5,myCopulaN5, 1000000)

list_tablas10<-imprimirResultadosTabla2(samples10[[1]], samples10[[2]])
```



##### Caso Positivo

```{r}
library(kableExtra)
list_tablas10[[2]]
```

##### Caso Negativo

```{r}
library(kableExtra)
list_tablas10[[1]]
```

