---
title: "Modelos - Punto Extra"
lang: es
author: "Marcelino"
date: today
format:
  html:
    code-fold: true
    number-sections: true
    toc: true
    toc-depth: 3
    page-layout: full
    embed-resources: true
---

# Intrucciones

Considera dos variables $X$ y $Y$ con distribución exponencial donde una tiene valor esperado que sea el doble del valor esperado de la otra (tú decides el parámetro).

1.  Escoge al menos 5 tipos de cópulas para modelar la dependencia entre ellas, para cada cópula escoge parámetros que reflejen una dependencia negativa y una dependencia positiva (en total tendrás 10 modelos). Para cada uno de los 10 modelos:
    a.  Muestra la función de distribución conjunta de $X$ y $Y$ (la fórmula).
    b.  Grafica la función de densidad conjunta de $X$ y $Y$.
    c.  Varianza de $X$, $Y$ y $X + Y$.
    d.  Desviación estándar de $X$, $Y$ y $X + Y$.
    e.  Cuantil al 95% de $X$, $Y$ y $X + Y$.
    f.  Valor esperado condicional de la cola al 95% de $X$, $Y$ y $X + Y$.

2.  Repite el inciso anterior; pero ahora considera que $X$ y $Y$ tienen distribución pareto donde una tiene valor esperado que sea el doble del valor esperado de la otra (tú decides los parámetros).

# Solución

## Caso Exponencial

Tenemos las siguientes variables aleatorias:

$$X\sim \textbf{Exp}(\lambda)$$

$$Y\sim \textbf{Exp}(2\lambda)$$

donde $F_{x}(x)=1-e^{-\lambda x}$ y $F_{y}(y)=1-e^{-2\lambda y}$

```{r, echo=TRUE, message=FALSE, warning=FALSE}
library(copula)
library(lattice)

# Exponential distribution for both marginals
lambda <- 1
# Parameters for the marginals
# You can adjust these parameters as needed
params1 <- lambda # Rate for the first exponential distribution
params2 <- 2*lambda # Rate for the second exponential distribution

```

### Cópula Gaussiana

$$C(u,v)=\Phi_{2}(\Phi^{-1}(u),\Phi^{-1}(v), \rho)$$

donde $\Phi_{2}$ es la función de distribución conjunta de una distribución normal bivariada con media cero y varianza uno y correlación $\rho$ (esta determinará la relación negativa o positiva de las variables); y $\Phi$ es la función de distribución de una distribución normal estándar.


#### Función de distribución conjunta

$$H(x, y) = \Phi_{2}\left(\Phi^{-1}(1 - e^{-\lambda x}), \Phi^{-1}(1 - e^{-2\lambda y}); \rho \right)$$

#### Función de densidad conjunta

```{r, message=FALSE, warning=FALSE}
library(copula)

rho =.9

# Definir cópula gaussiana
myCopulaP <- normalCopula(rho, dim = 2)
myCopulaN <- normalCopula(-rho, dim = 2)

# Número de muestras
n <- 10000

# Generar muestras de la cópula
set.seed(123)
samples <- rCopula(n, myCopulaP) # caso positivo
samples2 <- rCopula(n, myCopulaN) # caso negativo

# Convertir las muestras a distribuciones exponenciales

## caso positivo
samples[,1] <- qexp(samples[,1], rate = params1)
samples[,2] <- qexp(samples[,2], rate = params2)

## caso negativo
samples2[,1] <- qexp(samples2[,1], rate = params1)
samples2[,2] <- qexp(samples2[,2], rate = params2)


library(ks)

# Estimación de la densidad
dens <- kde(as.matrix(samples)) # caso positivo
dens2 <- kde(as.matrix(samples2)) # caso negativo

library(plotly)

# Convertir la estimación de densidad a un formato adecuado

## caso positivo
x <- dens$eval.points[[1]] 
y <- dens$eval.points[[2]]
z <- matrix(dens$estimate, nrow = length(x), ncol = length(y))
## caso negativo
x2 <- dens2$eval.points[[1]] 
y2 <- dens2$eval.points[[2]]
z2 <- matrix(dens2$estimate, nrow = length(x2), ncol = length(y2))
```


##### Caso Positivo
```{r}

# Crear gráfico 3D
## caso positivo
plot_ly(x = ~x, y = ~y, z = ~z, type = "surface")

```

##### Caso Negativo
```{r}
plot_ly(x= ~x2, y = ~y2, z = ~z2, type = "surface")
```

#### Varianza

```{r}

# Calcula las estadísticas para las muestras generadas
# Para la correlación negativa (o positiva, según corresponda)
## Caso positivo
X_Positivo <- samples[,1]
Y_Positivo <- samples[,2]
Sum_XY_Positivo <- X_Positivo + Y_Positivo

## Caso negativo
X_Negative <- samples2[,1]
Y_Negative <- samples2[,2]
Sum_XY_Negative <- X_Negative + Y_Negative

# Varianza
var_X <- 1
var_Y <- 1/4
## Caso Positivo
var_Sum_XY_Positivo <- var(Sum_XY_Positivo)
## Caso Negativo
var_Sum_XY_Negative <- var(Sum_XY_Negative)

# Desviación estándar
sd_X <- sqrt(var_X)
sd_Y <- sqrt(var_Y)
## Caso Positivo
sd_Sum_XY_Positivo <- sd(Sum_XY_Positivo)
## Caso Negativo
sd_Sum_XY_Negative <- sd(Sum_XY_Negative)

# Cuantil al 95%
quantile_X_95 <- qexp(0.95, rate = params1)
quantile_Y_95 <- qexp(0.95, rate = params2)
## Caso positivo
quantile_Sum_XY_95_Positivo <- quantile(Sum_XY_Positivo, 0.95)
## Caso Negativo
quantile_Sum_XY_95_Negative <- quantile(Sum_XY_Negative, 0.95)

# Valor esperado condicional de la cola al 95%
## Caso positivo
#exp_X_Tail_95 <-
#exp_Y_Tail_95 <- 
mean_Sum_XY_Tail_95_Positivo <- mean(Sum_XY_Positivo[Sum_XY_Positivo > quantile_Sum_XY_95_Positivo])
## Caso Negativo
mean_Sum_XY_Tail_95_Negative <- mean(Sum_XY_Negative[Sum_XY_Negative > quantile_Sum_XY_95_Negative])

# Imprimir los resultados
cat("Correlación Negativa:\n")
cat("Varianzas: X =", var_X, ", Y =", var_Y, ", X + Y =", var_Sum_XY_Negative, "\n")
cat("Desviaciones Estándar: X =", sd_X, ", Y =", sd_Y, ", X + Y =", sd_Sum_XY_Negative, "\n")
cat("Cuantiles al 95%: X =", quantile_X_95, ", Y =", quantile_Y_95, ", X + Y =", quantile_Sum_XY_95_Negative, "\n")
cat("Valor esperado condicional de la cola al 95%: X =", 2, ", Y =", 2, ", X + Y =", mean_Sum_XY_Tail_95_Negative, "\n")

# Imprimir los resultados
cat("Correlación Positiva:\n")
cat("Varianzas: X =", var_X, ", Y =", var_Y, ", X + Y =", var_Sum_XY_Positivo, "\n")
cat("Desviaciones Estándar: X =", sd_X, ", Y =", sd_Y, ", X + Y =", sd_Sum_XY_Positivo, "\n")
cat("Cuantiles al 95%: X =", quantile_X_95, ", Y =", quantile_Y_95, ", X + Y =", quantile_Sum_XY_95_Positivo, "\n")
cat("Valor esperado condicional de la cola al 95%: X =", 2, ", Y =", 2, ", X + Y =", mean_Sum_XY_Tail_95_Positivo, "\n")

```


### Cópula t-Student

$$C(u,v)=\textbf{t}_{\nu}(\textbf{t}_{\nu}^{-1}(u),\textbf{t}_{\nu}^{-1}(v); \rho)$$

donde $\textbf{t}_{\nu}(;\rho)$ es la función de distribución conjunta de una distribución t-Student bivariada estandarizada y con correlación $\rho$ (esta determinará la relación negativa o positiva de las variables); y $\textbf{t}_{\nu}$ es la función de distribución de una distribución univaria t-Student.

#### Función de distribución conjunta

$$H(x, y) = \textbf{t}_{\nu}(\textbf{t}_{\nu}^{-1}(1 - e^{-\lambda x}), \textbf{t}_{\nu}^{-1}(1 - e^{-2\lambda y}); \rho)$$


#### Función de densidad conjunta

```{r, message=FALSE, warning=FALSE}
source("codigo.R")
# Parámetros de la cópula y las distribuciones marginales
rho = 0.9
df = 4 # Grados de libertad para la cópula t de Student
params1 = 1 # Parámetro para la primera distribución exponencial
params2 = 1 # Parámetro para la segunda distribución exponencial

# Definir cópulas t de Student
myCopulaP <- tCopula(rho, dim = 2, df = df)
myCopulaN <- tCopula(-rho, dim = 2, df = df)

grafCopula2 <- graficaDensidadCopulas(myCopulaP,myCopulaN)
```

##### Caso Positivo
```{r}
# Mostrar los gráficos
grafCopula2[1]

```



##### Caso Negativo
```{r}
# Mostrar los gráficos
grafCopula2[2]

```

### Varianza

```{r}

```

### Arquimediana Clayton

$$C(u,v)=\phi^{-1}(\phi(u)+\phi(v))$$ 

donde $\phi(u)=\frac{1}{\theta}\left(t^{-\theta}-1\right)$

#### Función de distribución conjunta

$$H(x, y) = \max \left\{ \left((1 - e^{-\lambda x})^{-\theta} + (1 - e^{-2\lambda y})^{-\theta} - 1\right)^{-1/\theta}, 0 \right\}$$

#### Función de densidad conjunta

```{r}
# Definir parámetros de la cópula de Clayton
theta1 = 2 #  dependencia positiva
theta2 = -.9 #  dependencia negativa

# Definir cópulas de Clayton
myCopula1 <- claytonCopula(theta1, dim = 2)
myCopula2 <- claytonCopula(theta2, dim = 2)

# Número de muestras
n <- 10000

# Generar muestras de la cópula
set.seed(123)
samples1 <- rCopula(n, myCopula1) #  dependencia positiva
samples2 <- rCopula(n, myCopula2) #  dependencia negativa

# Convertir las muestras a distribuciones exponenciales
samples1[,1] <- qexp(samples1[,1], rate = params1)
samples1[,2] <- qexp(samples1[,2], rate = params2)
samples2[,1] <- qexp(samples2[,1], rate = params1)
samples2[,2] <- qexp(samples2[,2], rate = params2)

# Estimación de la densidad
dens1 <- kde(as.matrix(samples1)) #  dependencia positiva
dens2 <- kde(as.matrix(samples2)) #  dependencia negativa

# Convertir la estimación de densidad a un formato adecuado
x1 <- dens1$eval.points[[1]] 
y1 <- dens1$eval.points[[2]]
z1 <- matrix(dens1$estimate, nrow = length(x1), ncol = length(y1))

x2 <- dens2$eval.points[[1]] 
y2 <- dens2$eval.points[[2]]
z2 <- matrix(dens2$estimate, nrow = length(x2), ncol = length(y2))

# Crear gráficos interactivos con plotly
p1 <- plot_ly(x = ~x1, y = ~y1, z = ~z1) %>% add_surface()
p2 <- plot_ly(x = ~x2, y = ~y2, z = ~z2) %>% add_surface()
```

##### Caso Positivo

```{r}
p1
```


##### Caso Negativo

```{r}
p2
```


### Arquimediana Frank

$$C(u,v)=\phi^{-1}(\phi(u)+\phi(v))$$ 

donde $\phi(u)=-\ln\frac{e^{-\theta u}-1}{e^{-\theta }-1}$

#### Función de distribución conjunta


$$H(x, y) = -\frac{1}{\theta} \ln \left( 1 + \frac{(e^{-\theta (1 - e^{-\lambda x})} - 1)(e^{-\theta (1 - e^{-2\lambda y})} - 1)}{e^{-\theta} - 1} \right)$$

#### Función de densidad conjunta

```{r}

theta1 = 10 #  dependencia positiva
theta2 = -15 #  dependencia negativa

# Definir cópulas de Clayton
myCopula1 <- frankCopula(theta1, dim = 2)
myCopula2 <- frankCopula(theta2, dim = 2)

# Número de muestras
n <- 10000

# Generar muestras de la cópula
set.seed(123)
samples1 <- rCopula(n, myCopula1) #  dependencia positiva
samples2 <- rCopula(n, myCopula2) #  dependencia negativa

# Convertir las muestras a distribuciones exponenciales
samples1[,1] <- qexp(samples1[,1], rate = params1)
samples1[,2] <- qexp(samples1[,2], rate = params2)
samples2[,1] <- qexp(samples2[,1], rate = params1)
samples2[,2] <- qexp(samples2[,2], rate = params2)

# Estimación de la densidad
dens1 <- kde(as.matrix(samples1)) #  dependencia positiva
dens2 <- kde(as.matrix(samples2)) #  dependencia negativa

# Convertir la estimación de densidad a un formato adecuado
x1 <- dens1$eval.points[[1]] 
y1 <- dens1$eval.points[[2]]
z1 <- matrix(dens1$estimate, nrow = length(x1), ncol = length(y1))

x2 <- dens2$eval.points[[1]] 
y2 <- dens2$eval.points[[2]]
z2 <- matrix(dens2$estimate, nrow = length(x2), ncol = length(y2))

# Crear gráficos interactivos con plotly
p1 <- plot_ly(x = ~x1, y = ~y1, z = ~z1) %>% add_surface()
p2 <- plot_ly(x = ~x2, y = ~y2, z = ~z2) %>% add_surface()
```

##### Caso Positivo

```{r}
p1
```


##### Caso Negativo

```{r}
p2
```

### Arquimediana Ali-Mikhail-Haq (AMH)

$$C(u,v)=\phi^{-1}(\phi(u)+\phi(v))$$ 

donde $\phi(u)=\ln\frac{1-\theta(1-u)}{u}$

#### Función de distribución conjunta

$$H(x, y) =\frac{(1 - e^{-\lambda x})(1 - e^{-2\lambda y})}{1 - \theta (e^{-\lambda x})((e^{-2\lambda y}))} $$


#### Función de densidad conjunta

```{r}

theta1 = 1 #  dependencia positiva
theta2 = -1 #  dependencia negativa

# Definir cópulas de Clayton
myCopula1 <- amhCopula(theta1, dim = 2)
myCopula2 <- amhCopula(theta2, dim = 2)

# Número de muestras
n <- 10000

# Generar muestras de la cópula
set.seed(123)
samples1 <-  rCopula(n, myCopula1) #  dependencia positiva
samples2 <-  rCopula(n, myCopula2) #  dependencia negativa

# Convertir las muestras a distribuciones exponenciales
samples1[,1] <- qexp(samples1[,1], rate = params1)
samples1[,2] <- qexp(samples1[,2], rate = params2)
samples2[,1] <- qexp(samples2[,1], rate = params1)
samples2[,2] <- qexp(samples2[,2], rate = params2)

# Estimación de la densidad
dens1 <- kde(as.matrix(samples1)) #  dependencia positiva
dens2 <- kde(as.matrix(samples2)) #  dependencia negativa

# Convertir la estimación de densidad a un formato adecuado
x1 <- dens1$eval.points[[1]] 
y1 <- dens1$eval.points[[2]]
z1 <- matrix(dens1$estimate, nrow = length(x1), ncol = length(y1))

x2 <- dens2$eval.points[[1]] 
y2 <- dens2$eval.points[[2]]
z2 <- matrix(dens2$estimate, nrow = length(x2), ncol = length(y2))

# Crear gráficos interactivos con plotly
p1 <- plot_ly(x = ~x1, y = ~y1, z = ~z1) %>% add_surface()
p2 <- plot_ly(x = ~x2, y = ~y2, z = ~z2) %>% add_surface()
```

##### Caso Positivo

```{r}
p1
```


##### Caso Negativo

```{r}
p2
```

## Caso Pareto

Tenemos las siguientes variables aleatorias:

$$X\sim \textbf{Pareto}(\alpha, 2\nu)$$

$$Y\sim \textbf{Pareto}(\alpha, \nu)$$

donde $F_{x}(x)=1-\left(\frac{2\nu}{x+2\nu}\right)^{\alpha}$ y $F_{y}(y)=1-\left(\frac{\nu}{y+\nu}\right)^{\alpha}$

### Cópula Gaussiana

$$C(u,v)=\Phi_{2}(\Phi^{-1}(u),\Phi^{-1}(v))$$

### Cópula Marshall-Olkin

$$C(u,v)=(1-u)(1-v)\textbf{mín}\{(1-u)^{-\alpha_{1}},(1-u)^{-\alpha_{1}}\}$$

### Arquimediana 1

$$C(u,v)=\phi^{-1}(\phi(u)+\phi(v))$$ 

donde $\phi(u)=(-\ln u)^{\theta}$


### Arquimediana 2

$$C(u,v)=\phi^{-1}(\phi(u)+\phi(v))$$ 

donde $\phi(u)=\ln(1-\theta\ln(u))$

### Arquimediana 3

$$C(u,v)=\phi^{-1}(\phi(u)+\phi(v))$$ 

donde $\phi(u)=(1-\ln(u))^{\theta}-1$





